最高法院刑事判決　　　　　　　　　　　　　　　九十一年度台上字第四三七六號
　　上　訴　人　丑○○
　　選任辯護人　陳建宏律師
　　　　　　　　俞兆年律師
　　上　訴　人　庚○○
　　選任辯護人　李林盛律師
　　　　　　　　李明仙律師
　　上　訴　人　戊○○
　　選任辯護人　彭火炎律師
　　　　　　　　張玉琳律師
　　上　訴　人　癸○○
　　　　　　　　丁○○
　　　　　　　　甲○○
　　　　　　　　子○○
　　　　　　　　己○○
　　　　　　　　丙○○
　　　　　　　　辛○○
　　　　　　　　乙○○
　　　　　　　　壬○○
右上訴人等因貪污等罪案件，不服台灣高等法院中華民國九十一年一月九日第二審更
審判決（八十八年度上更(一)字第三八八號，起訴案號：台灣新竹地方法院檢察署八十
五年度偵字第一一九九四、一一九九五、一二七四○、一二八一七號），提起上訴，
本院判決如左：
    主  文
原判決撤銷，發回台灣高等法院。
    理  由
本件原判決認定上訴人戊○○係新竹縣竹東鎮鎮民代表會（下稱竹東鎮代會）主席，
上訴人癸○○為副主席，上訴人庚○○、丁○○、甲○○、子○○、己○○、丙○○
、辛○○、乙○○、壬○○及池朋炎（因病停止審判）與徐雪梅、盧東文、林金菊（
以上三人未據起訴）為該會代表，該會代表依前「台灣省各縣鄉鎮縣轄市民代表會組
織規程」，有議決竹東鎮公所預算之權，均係依據法令從事公務之人員。民國八十五
年二、三月間，前台灣省政府補助竹東鎮小型工程款新台幣（下同）三千五百萬元，
由前灣省政府撥付新竹縣政府轉發竹東鎮公所。竹東鎮公所即函請竹東鎮代會審議該
筆補助款，竹東鎮代會通過該筆預算後，竹東鎮公所即開始進行設計發包等程序。迨
同年五月間，竹東鎮代會開會期間，因代表壬○○、丁○○等認為上訴人即竹東鎮長
丑○○於發包該等小型工程款時，有利可圖，且竹東鎮代會代表選舉及平日服務選民
花費不貲，乃提議推由該會主席戊○○、副主席癸○○向丑○○索取一成之款項即三
百五十萬元給鎮代會代表朋分花用；其中十五位代表每位各分得二十萬元，其餘五十
萬元再由主席戊○○、副主席癸○○各分得三十萬元及二十萬元。言明若不同意，將
杯葛正在審議中之八十六年度預算，就該職務上之行為，要求丑○○支付賄賂。戊○
○乃指示癸○○可先透過前揭補助款工程承辦人即竹東鎮公所建設課技士彭金周（業
經判刑定讞）向丑○○表示，癸○○遂於同年五月間某日晚上，邀彭金周至新竹縣竹
東鎮○○路○段七十六號，要求彭金周向丑○○轉達竹東鎮代會代表之意思。逾數日
，彭金周在竹東鎮公所鎮長辦公室內向丑○○轉達癸○○之意見，丑○○未表同意，
癸○○乃先後多次，或親赴鎮長辦公室或以電話向丑○○要求支付該款項，否則將杯
葛該年度預算，丑○○始同意支付。戊○○、癸○○旋將上情告知庚○○、池朋炎、
丁○○、甲○○、子○○、己○○、丙○○、辛○○、乙○○、壬○○、徐雪梅、盧
東文及林金菊，經各該代表同意後，即基於共同之犯意聯絡，與丑○○對於職務上之
上開行為，完成期約賄賂，始未杯葛八十六年度之預算。適前開代表會於同年三月底
決定前往大陸地區旅遊，癸○○於同年五月下旬要求鎮長丑○○補助，丑○○表示同
意，但言明須自前開三百五十萬元中扣除，癸○○將上情傳達各代表，經同意後，即
基於共同收受不正利益之犯意聯絡，於同年六月一日至八日，前往大陸地區旅遊，每
人費用四萬三千元（含竹東鎮代會秘書彭啟政一人，費用共五十五萬九千元），事前
均未繳費。迨返國後，東邦旅行社經理鄭明燻要求癸○○付款，癸○○即囑不知情之
鄭明燻向丑○○請款，丑○○乃轉而要求曾承包竹東鎮公所工程之庚○○支付，並向
庚○○表示：「如果你付了旅費，我日後就會給你工程做」等語，對於職務上之行為
，要求賄賂，經庚○○同意，乃分別於同年六月二十四日、七月五日代丑○○交付四
十萬元及十五萬九千元與鄭明燻，其中除庚○○須自行負擔之四萬三千元外，丑○○
計收受賄賂五十一萬六千元（按該部分賄賂，庚○○雖未直接交付丑○○，仍屬丑○
○收受之賄賂，祕書彭啟政雖不知情，亦屬丑○○收受賄賂之一部），使戊○○、癸
○○、丁○○、甲○○、子○○、己○○、丙○○、辛○○、乙○○、壬○○及池朋
炎，各自獲取四萬三千元免費旅遊之不正利益（庚○○輾轉支付自身之旅遊費用四萬
三千元，並未收受不正利益，另竹東鎮代會秘書彭啟政之旅遊費用四萬三千元，因該
秘書不知情，該部分費用亦不算計在共同收取之不正利益範圍內）。又丑○○係竹東
鎮鎮長，對竹東鎮公所工程發包比價程序，有監督之職，並有決定工程底價之權。八
十五年三月間，前台灣省政府對於竹東鎮公所之前揭補助款，經鎮代會通過後，進行
工程比價程序，丑○○與竹東鎮公所建設課技士彭金周，為使竹東鎮代會代表庚○○
、池朋炎得以承包工程，乃與彭金周基於共同概括之犯意聯絡，先後於八十五年五、
六月間，於比價前，丑○○先透過彭金周告知庚○○、池朋炎，將原判決附表所示之
工程交給庚○○、池朋炎承作，丑○○並洩漏底價給庚○○、池朋炎，再由庚○○、
池朋炎取得競爭廠商同意，代為書寫標單，參與比價而得標等情。因而撤銷第一審關
於丑○○、戊○○、癸○○、丁○○、甲○○、子○○、己○○、林真義、辛○○、
乙○○、壬○○、庚○○部分之不當判決，改判仍論處丑○○依據法令從事公務之人
員，對於職務上之行為收受賄賂；又共同連續公務員洩漏關於中華民國國防以外應秘
密之消息。庚○○共同依據法令從事公務之人員，對於職務上之行為，期約賄賂，累
犯戊○○、癸○○、丁○○、甲○○、子○○、己○○、林真義、辛○○、乙○○、
壬○○共同依據法令從事公務之人員，對於職務上之行為，收受不正利益罪刑，一併
認庚○○被訴圖利、行賄、洩漏秘密與戊○○、癸○○被訴違背職務要求賄賂部分，
均不能證明犯罪，而改判諭知各該被訴部分無罪。固非無見。
惟查：(一)有罪判決書事實一欄，為適用法令之準據，法院應將犯罪事實翔實記載，然
後於理由內逐一說明其憑以認定之證據，並使事實認定與理由說明，互相適合，方為
合法。倘若事實認定與理由說明，不相一致，或事實、理由欄內之記載，前後齟齬，
按諸刑事訴訟法第三百七十九條第十四款後段規定，均屬判決理由矛盾之當然違背法
令。原判決一方面認定庚○○所支出之大陸出國旅遊團費五十五萬九千元，扣除庚○
○自行負擔之四萬三千元後，所剩五十一萬六千元，即為庚○○為承包工程而行賄丑
○○之款項；一方面又認為該旅遊團費為丑○○為免預算遭到杯葛而向戊○○、癸○
○、丁○○、甲○○、子○○、己○○、林真義、辛○○、乙○○、壬○○等人行賄
之不正利益。同一筆賄款，作兩種評價，一面認定係丑○○收取之「賄賂」，一面又
認定係戊○○等人收受之「不正利益」。其判決書事實之記載與理由之說明顯然矛盾
，殊有違誤。(二)科刑之判決書，其宣示之主文與所記載之事實及理由之說明必須互相
適合，否則即屬理由矛盾，其判決當然為違背法令。原判決事實先則認定：「庚○○
」與戊○○、癸○○、丁○○、甲○○、子○○、己○○、林真義、辛○○、乙○○
、壬○○等人共同基於收受不正利益之犯意聯絡，於八十五年六月一日至八日前往大
陸地區旅遊（判決書第七頁）。惟於理由欄則說明：除「庚○○」因係自己支付旅遊
費用，不另成立共同收受不正利益外，餘戊○○、癸○○、丁○○、甲○○、子○○
、己○○、林真義、辛○○、乙○○、壬○○與池朋炎、徐雪梅、盧東文、林金菊共
同收受不正利益，均成立共同正犯（判決書第四十八頁）；而主文僅諭知：庚○○「
共同依據法令從事公務之人員，對於職務上之行為，期約賄賂」。其宣示之主文與所
記載之事實及理由之說明均不相適合，併有判決理由矛盾之違法。(三)原判決事實記載
：「竹東鎮代會開會期間，壬○○、丁○○等認丑○○於發包小型工程款時，有利可
圖，乃提議推由戊○○、癸○○向丑○○索取三百五十萬元給鎮代會代表朋分花用，
其中十五位代表每位各分得二十萬元，其他五十萬元再由戊○○、癸○○各分得三十
萬元及二十萬元，否則將杯葛八十六年度之預算，就該職務上之行為，要求丑○○支
付賄賂。丑○○終於同意支付該款項。戊○○、癸○○旋將上情告知庚○○、池朋炎
、丁○○、甲○○、子○○、己○○、丙○○、辛○○、乙○○、壬○○、徐雪梅、
盧東文及林金菊，經各該代表同意後，即基於共同之犯意聯絡，與丑○○對於職務上
之上開行為，完成期約賄賂，始未杯葛八十六年度之預算」等語（見判決書第六、七
頁）。似已認定戊○○、癸○○、庚○○、池朋炎、丁○○、甲○○、子○○、己○
○、丙○○、辛○○、乙○○、壬○○、徐雪梅、盧東文及林金菊與丑○○對於職務
上之行為，成立期約賄賂罪。但於理由內則認定：「戊○○、癸○○雖以杯葛預算之
方法向丑○○索取賄款及支出團費，但不能證明其等以杯葛預算之方法與丑○○期約
賄賂及其後收受不正利益之行為係屬違背職務之行為，且索取回扣及支出團費之行為
，已為後階段收受不正利益之行為所吸收，亦不另構成犯罪」等情（見判決書第五十
五頁）。並於主文諭知戊○○、癸○○被訴對於違背職務之行為，要求賄賂部分無罪
。其所宣示之主文與事實之記載及理由之說明，復生齟齬，併屬可議。(四)刑事訴訟法
第九十五條第一款規定「訊問被告應先告知犯罪嫌疑及所犯所有罪名；罪名經告知後
，認為應變更者，應再告知」。乃犯罪嫌疑人及被告在刑事訴訟程序上受告知及聽聞
之權利，為行使防禦權之基本前提，旨在使犯罪嫌疑人及被告能充分行使防禦權，以
維審判程序之公平。其所謂「犯罪嫌疑及所犯所有罪名」，除起訴書所記載之犯罪事
實及所犯法條外，自包含依刑事訴訟法第二百六十七條規定起訴效力所及而擴張之犯
罪事實及罪名，暨依同法第三百條規定變更起訴法條後之新罪名。法院就此等新增或
變更之罪名，應於審判期日前，至遲應於審判期日踐行上開告知之程序，使被告知悉
而充分行使其防禦權，始能避免突襲性裁判，而確保其權益；否則，如僅就原起訴之
犯罪事實及罪名調查、辯論終結後，擅自擴及起訴書所記載者以外之犯罪事實而為判
決，就此等未經告知之犯罪事實及新罪名而言，無異剝奪被告之正當法律程序之保障
，其所踐行之訴訟程自屬違背法令。檢察官起訴書就丑○○貪污部分，引用修正前貪
污治罪條例第四條第一項第五款對於違背職務之行為收受賄賂罪，原審變更起訴法條
，改依同條例第五條第一項第三款對於職務上之行為收受賄賂罪處斷，並未告知變更
之罪名，即予辯論終結，此部分所踐行之訴訟程序，同有可議。(五)卷宗內之筆錄及其
他文書可為證據者，應向被告宣讀，或告以要旨；證物應示被告，令其辨認，如係文
書而被告不解其意義者，應告以要旨，刑事訴訟法第一百六十四條、第一百六十五條
第一項分別定有明文。故採為判決基礎之證據資料，必須經過調查程序，以顯出於審
判庭者，始與直接審理主義相符，否則其所踐行之訴訟程序，即屬違背法令。事實審
法院如未於審判期日踐行該等程序而採取該等證據為論罪之依據，即有同法第三百七
十九條第十款所定應於審判期日調查之證據未予調查之違法。原判決論處上訴人等罪
刑，其所憑之證據，依原判決理由之記載，尚有：共同被告丁○○、癸○○、子○○
、壬○○、池朋炎、彭金周、戊○○，證人周細滿、夏京幼在法務部調查局新竹縣調
查站及檢察官偵查中之筆錄，工程標單、工程合約書、合約保證書、比價紀錄表、比
價會議單、工程底價核定單等卷證，原審審判期日或未向上訴人宣讀，告以要旨；或
未提示證物，令其辨識，其所踐行之訴訟程序，亦嫌疏漏，併有瑕疵可指。以上為上
訴意旨所指摘及本院得依職權調查之事項，應認原判決關於上訴人等有罪之部分，有
發回更審之原因。至原判決關於論處丑○○洩漏中華民國國防以外應秘密之消息罪；
諭知庚○○被訴圖利、違背職務行賄及洩漏中華民國國防以外應秘密之消息暨戊○○
、癸○○被訴對於違背職務之行為要求賄賂無罪部分，因與其上開有罪部分，有方法
結果之裁判上一罪關係，基於審判不可分原則，應一併發回，併予指明。
據上論結，應依刑事訴訟法第三百九十七條、第四百零一條，判決如主文。
中      華      民      國    九十一    年      八      月      八      日
                              最高法院刑事第四庭
                                  審判長法官  紀  俊  乾
                                        法官  黃  正  興
                                        法官  劉  介  民
                                        法官  陳  東  誥
                                        法官  魏  新  和
      右正本證明與原本無異
                                              書  記  官
中      華      民      國    九十一    年      八      月     十二     日
